【裁判字號】    89,上易,1752
【裁判日期】    890622
【裁判案由】    詐欺
【裁判全文】
臺灣高等法院刑事判決                          八十九年度上易字第一七五二號
    上  訴  人
    即  被  告  乙○○
右上訴人因詐欺案件，不服臺灣臺北地方法院八十九年度易字第三七○號，中華民國
八十九年二月二十四日第一審判決（起訴案號：臺灣臺北地方法院檢察署八十八年度
偵緝字第七○七號）提起上訴，本院判決如左：
    主  文
原判決撤銷。
乙○○無罪。
    理  由
一、公訴意旨略以：乙○○基於意圖為自己不法所有之概括犯意，雖明知自己無償債
    能力，竟自民國（下同）八十七年十二月下旬起，先向甲○○聲稱欲出資新台幣
    （下同）一百萬元交予其代為投資，復出示土地所有權狀以取信甲○○，並表示
    已向其舅借得三十萬元，致甲○○因此陷於錯誤，而連續於八十七年十二月二十
    九日、八十八年一月八日、八十八年一月十一日，先後在台北市○○○路、復興
    北路口、台北市○○路○段、台北市萬華區等地，向甲○○分別借得十二萬元、
    十五萬元、二萬元，並先後交付支票二紙及本票一紙予甲○○供作擔保之用。詎
    乙○○事後竟將上開支票撤銷付款委託，且未依約歸還款項，甲○○始知受騙，
    因乙○○涉有刑法第三百三十九條第一項之詐欺罪嫌云云。
二、按刑法第三百三十九條第一項詐欺罪之成立，以意圖為自己或第三人不法之所有
    ，以詐術使人將本人或第三人之物交付為要件，若行為人所用方法，不能認為詐
    術，亦不致使人陷於錯誤，則不得遽以該罪相繩（最高法院四十六年台上字第二
    六Ｏ號判例參照）。至於債務人於借貸關係成立後，如有未依債之本旨清償債務
    之情形，在一般社會經驗上可能之原因甚多，非必出於自始無意給付之詐欺一端
    ，其因事後周轉不靈而給付遲延者，固勿論矣，縱令是出於惡意不為給付，苟無
    足以證明其在債之關係發生時，有施用詐術且自始即具有不法所有意圖之積極證
    據，亦僅能令負民事之遲延給付責任，尚不得僅以此事後債信違反之客觀事態，
    而推定債務人自始即有詐欺取財之犯意。
三、訊據被告乙○○否認有詐欺之犯意，辯稱：在本件借款之前，伊即曾向告訴人甲
    ○○小額借款二、三次，這次向甲○○求借十二萬元，係為了支付賭債，另二萬
    元支票係用以給付該筆十二萬元借款之利息，並不是用以另借款項；後來又因欠
    錢所以請告訴人幫伊調借現金十五萬元，伊在台北有地，原準備貸款後，再還給
    他錢，後來才知土地是持分的，不能貸款等語。經查：
（一）質諸告訴人坦承被告曾將刷卡所買之貨物賣給伊，由伊給付被告原價八、九折
      之現金等情不諱，足見被告與告訴人之間早已有金錢往來。而被告名下確有十
      五筆土地，分別座落林口、五股等地，此有被告所提土地所有權狀影本在本院
      卷可稽，雖均係與他人共有，非其個人單獨所有，但被告顯非無資力之人，公
      訴人認被告「明知自己無償債能力」，進而推論其借款行為犯有詐欺罪嫌，實
      有誤會。
（二）查告訴人甲○○於偵查中即具狀陳稱被告於八十七年十二月二十八日來電向伊
      表示，其在外賭博輸錢，需要現金，請伊幫忙向外調現借其週轉等情（見偵查
      原卷三十三頁以下），於原審復坦承伊有向銀行查過被告支票沒有跳票記錄，
      十二萬元是伊願意幫被告，另二萬元支票是用以付給利息等情在卷，核與被告
      所辯相符，足見甲○○明知被告賭博輸錢，需款週轉，仍願意幫助被告而借予
      十二萬元，且被告簽發二萬元支票係用以給付該筆十二萬元借款之利息，並非
      用以另借款項，已如前述，則被告於借款時顯未施行詐術，該筆十二萬元款項
      並非甲○○因陷於錯誤所給付甚明。又被告對於為何撤銷公訴意旨所指十二萬
      元、二萬元二張支票之付款委託乙節，於本院調查及審理時辯稱：伊知道戶頭
      裡沒有錢，怕存款不足退票，遭銀行拒絕往來，對信用不好，所以請告訴人暫
      緩提示，但告訴人說支票已轉出去，收不回來，沒有辦法延後，伊才撤銷付款
      委託等語，經當庭對質後，為告訴人所證實。則被告係因事後擔心遭銀行拒絕
      往來，影響其信用，而撤銷付款委託，自難以此推測其於借款之初有不法所有
      之意圖，核被告此部分借款行為與刑法詐欺罪之構成要件不符。
（三）次查告訴人甲○○既於偵查中指述被告於八十八年一月八日，以其在林口有農
      地，願用權狀擔保為由，請甲○○向朋友求借十五萬元，乃簽發花旗銀行松江
      分行支票二紙（面額分別為七萬元、八萬元）交給甲○○託其借款等情，於本
      院調查時復坦承借被告此筆十五萬元時，有預扣一萬元利息等語，而依美商花
      旗銀行松江分行檢送被告所開設之0000000000帳號「支票存款活期
存款帳戶交易概要」顯示被告於八十八年一月十八日原有存款十四萬元，再存
      入現金八萬元（國內匯入款），支付交換票據八萬元、七萬元，及金融卡轉帳
      支出七萬元（偵查卷第十八頁、第十九頁），足見被告所簽發花旗銀行松江分
      行之支票二紙（面額分別為七萬元、八萬元），均已於八十八年一月十八日兌
      現，此亦為告訴人所不否認，則該筆十五萬元之借款顯係有借有還，被告何來
      詐欺可言？公訴人猶指被告係以詐術借得該筆十五萬元之款項，實有誤會。
（四）至於被告於八十八年一月十八日再向甲○○借用十五萬元之事，檢察官並未據
      以提起公訴，原審卻自行調查認定後逕以詐欺罪論科，實有「未受請求之事項
      予以判決」之違誤。且被告辯稱：此次借款是為了軋支票（存入戶頭供支票兌
      現）及還債等語，從上開花旗銀行松江分行檢送之「支票存款活期存款帳戶交
      易概要」顯示被告確於八十八年一月十八日存入現金八萬元（國內匯入款），
      合併原有存款十四萬元，供先前其所簽發八萬元及七萬元支票兌現之用，質諸
      告訴人亦坦承伊借錢幫助被告，讓其先前所簽發八萬元及七萬元支票兌現等情
      在卷（本院卷二十一頁、偵查原卷三十一頁背面），足見此次借款，被告亦非
      以詐術借得。公訴人以被告於此次借款中所簽發供擔保用之本票，做為被告先
      前於八十八年一月八日借款涉嫌詐欺之證據，亦有誤會。
四、綜上所述，本件純屬借款行為所衍生出來之民事糾葛，核與刑法詐欺罪之要件不
    符。此外，又查無其他積極證據足資證明被告有詐欺之犯行，其犯罪尚屬不能證
    明。原審既認定公訴意旨所指犯罪不能證明，即應為無罪之諭知，卻不為此圖，
    反超越起訴範圍，自行調查認定被告於八十八年一月十八日再向甲○○借用十五
    萬元之事，逕以詐欺罪論科，已有「未受請求之事項予以判決」之違誤，且未予
    詳察，徒憑告訴人之指訴，以被告借錢未還，遽論以刑法第三百三十九條第一項
    之詐欺取財罪，亦有未洽。被告上訴意旨以被告借用十五萬元，匯入銀行八萬元
    供支票兌現，其餘七萬元匯出還朋友，伊借錢講的用途，與使用的用途一樣，並
    沒有詐欺等語為由，指摘原判決不當，為有理由，自應由本院將原判決撤銷，易
    為被告乙○○無罪之判決。
據上論斷，應依刑事訴訟法第三百六十九條第一項前段、第三百六十四條、第三百零
一條第一項，判決如主文。
本案經檢察官沈明彥到庭執行職務。
中    華    民    國    八十九    年      六        月      二十二      日
                            臺灣高等法院刑事第二十二庭
                                審判長法  官  林  明  俊
                                      法  官  胡  方  新
                                      法  官  林  文  舟
右正本證明與原本無異。
不得上訴。
                                      書記官  莊  昭  樹
中    華    民    國    八十九    年      六        月      二十六      日


司法院資訊處製作；財團法人民間司法改革基金會備份。
